最高法院刑事判決　　　　　　九十四年度台上字第二八一四號
　　上　訴　人　甲○○
　　　　　　　　　　　　樓
　　選任辯護人　吳國源律師
　　　　　　　　葉文博律師
上列上訴人因貪污案件，不服台灣高等法院中華民國九十三年四
月二十一日第二審更審判決（九十二年度上更(一)字第五三五號，
起訴案號：台灣新竹地方法院檢察署八十九年度偵字第四一七二
號），提起上訴，本院判決如下：
    主  文
原判決撤銷，發回台灣高等法院。
    理  由
本件原判決撤銷第一審不當之科刑判決，改判仍依牽連犯從一重
論處上訴人甲○○連續依據法令從事公務之人員，侵占公有財物
罪刑，固非無見。
惟查：(一)、原判決以：不起訴處分已確定者，非有發現新事實或
新證據之情形，不得對於同一案件再行起訴，刑事訴訟法第二百
六十條第一款定有明文。所謂新事實新證據，祇須為不起訴處分
以前未經發現，且足認被告有犯罪嫌疑者為已足，並不以確能證
明犯罪為要件。而是否未經發見，非指該項證據，於形式上在當
時已經存在與否而言，應以對該證據內涵之真正意義有無發見為
斷。本件上訴人前雖經台灣新竹地方法院檢察署檢察官以八十七
年度偵字第八六一九號予以不起訴處分確定（下稱前案），但該
案檢察官之所以認定上訴人犯罪嫌疑不足，而為不起訴處分，係
因認定上訴人發現過繳錯帳後，將新竹市第二信用合作社及新竹
市第五信用合作社所簽發，付款人均為台灣省合作金庫新竹支庫
，票號分別為ＰＵ0000000及ＰＵ0000000號，票
面金額分別為新台幣（下同）一百二十五萬九千零七十四元及一
百十一萬五百零九元之支票二張（下稱本件支票）存入自己帳戶
，目的僅在自行保管本件支票之票款而已，主觀上並無不法所有
意圖。然依前案不起訴處分書所載之理由，該案檢察官於偵查時
，並未發見上訴人將存入其帳戶之本件支票票款，留供私人買賣
股票資金使用之犯罪事實，即就當時已經存在之卷證資料內涵，
前案檢察官並未發現上訴人有侵占公有財物之真正意義。而本件
檢察官於前案經不起訴處分確定後，重新偵查，於經訊問新竹市
大統證券股份有限公司營業員陳瓊芳，查知上訴人於民國八十五
年五月一日親自下單賣出台積電股票二十張、買進聯電股票十五
張，交易金額共計三百十六萬七千五百元，而發見上訴人係以前
揭存入其帳戶之支票票款買賣股票，並非僅單純代為保管該票款
，自屬新證據。是本件於前案不起訴處分確定後，因發現新證據
，經檢察官提起公訴，已合於刑事訴訟法第二百六十條第一款之
規定等為理由，因謂本件係經合法起訴之案件（見原判決第六頁
倒數第二行至第八頁第一行）。但刑事訴訟法第二百六十條第一
款所謂發見新事實或新證據者，係指於不起訴處分前未經發現至
其後始行發現者而言，若不起訴處分前，已經提出之證據，經檢
察官調查斟酌者，即非該條款所謂發見之新證據，不得據以再行
起訴（本院五十七年台上字第一二五六號判例參照）。依卷存前
案之不起訴處分書所示，本件法務部調查局新竹市調查站（下稱
新竹市調查站）移送意旨已載明，上訴人將本件支票票款存入其
設於台灣銀行新竹分行第000000000號及新竹郵局第0
000000－000000－0號之帳戶內，係用以投資股票
（見偵字第八六一九號卷第一一三頁）。而附於前案卷內之上訴
人所有前揭台灣銀行新竹分行帳戶活期存款存摺，自上述面額為
一百二十五萬九千零七十四元之支票票款於八十五年三月十三日
存入該帳戶後，其上即陸續載有多筆買賣股票之紀錄（見同上偵
查卷第四十頁至第四十七頁），其中並記載八十五年五月三日因
賣出台積電股票而存入二百零四萬九百二十九元，及因買入聯電
股票而支出一百十一萬九千零九十二元，此項記載情形與營業員
陳瓊芳於本件檢察官再行偵查時所陳之上揭內容，互核亦大致相
吻合。況上訴人因前案於新竹市調查站詢問中，已坦陳：「（你
前述挪用台電代繳電費究係做何用途？）我將前述二張支票〈指
本件支票〉存入我所有之台銀、郵局之帳戶與我原有之款項合併
在一起，其中有部分我拿來買賣股票」等語（見同上偵查卷第六
頁反面），嗣檢察官於前案偵查時，復曾訊問上訴人稱：「（你
發現過繳情形，將這二張支票〈指本件支票〉存入你自己帳戶後
，讓帳面保持平衡，侵占帳款，買賣股票？）不是」等語（見同
上偵查卷第五十七頁反面）。則依上述已存在於前案卷內之證據
參互以觀，能否謂檢察官於前案偵查時並未發見上訴人將本件支
票之部分票款存入其在台灣銀行新竹分行之帳戶後，係供其私人
買賣股票使用？又可否謂前案之檢察官對上訴人以上開帳戶內之
票款買賣股票乙節未予調查斟酌？證人陳瓊芳上述於本件檢察官
偵查中所陳，是否屬發見之新證據？即頗值研酌。實情如何？關
涉本件檢察官是否係對於同一案件再行起訴，於上訴人之利益亦
有重大關係，自應詳予查明。原審就上揭疑義未能綜合前述證據
而為判斷，僅依憑前案不起訴處分書內載理由，未敘及檢察官曾
發見上訴人以其在上開台灣銀行新竹分行帳戶內之票款買賣股票
，及證人陳瓊芳於本件檢察官偵查中陳證，上訴人曾於八十五年
五月一日下單買賣股票，遽認本件檢察官於偵查中已發現新證據
，其提起本件公訴為合於刑事訴訟法第二百六十條第一款之規定
，自嫌速斷而難昭折服。(二)、行為後法律有變更者，適用裁判時
之法律，但裁判前之法律有利於行為人者，適用最有利於行為人
之法律，刑法第二條第一項定有明文。此項從新從輕原則，於比
較時，自應就罪刑有關法定加重、減輕原因等一切情形，綜其全
部之結果，而為比較，再適用最有利於行為人之法律。本件上訴
人行為後，貪污治罪條例第四條第一項第一款侵占公有財物罪之
構成要件，已於八十五年十月二十三日修正公布，其法定刑，已
從「處無期徒刑或十年以上有期徒刑，得併科新台幣三百萬元以
下罰金」，修正為「處無期徒刑或十年以上有期徒刑，得併科新
台幣一億元以下罰金」，雖以行為時法，有利於上訴人。但同條
例第八條第二項前段關於減輕之規定，亦由「在偵查中自白者，
得減輕其刑」，修正為「在偵查中自白，如有所得並自動繳交全
部所得財物者，減輕其刑」。原判決既認定上訴人已在偵查中自
白犯罪，並已自動繳交其當時所侵占之全部公有財物計二百十萬
五千四百三十五元及利息二十七萬九千八百四十七元（見原判決
第十八頁第十五行至第十九頁第一行），如果無訛，則上訴人之
行為，已合於在偵查中自白並自動繳交全部所得財物之規定，因
裁判時法有法定之必減輕事由，經減輕結果，自以裁判時法，最
有利於上訴人。乃原判決未斟酌及此，即遽依行為時法裁判（原
判決誤繕為「裁判時之舊法」，見原判決第十八頁第一行、第二
行），亦有適用法則不當之違法。(三)、原判決事實欄記載：上訴
人為使本件電腦中的錯帳消失，並避免因他人查帳容易而發現其
犯行，不惜大費周章調動各戶區之實際帳目，使帳目錯亂，連續
明知為不實之事項而登載於其職務上所掌管之各戶區「收費人員
結帳作業」電腦公文書，直到八十五年七月間才把收費股內的銀
行代繳帳目調平，足以生損害於台灣電力股份有限公司（下稱台
電公司）新竹區營業處關於電費帳目管理之正確性等情，據認上
訴人牽連犯有刑法第二百十六條、第二百十三條、第二百二十條
第二項之行使公務員職務上登載不實公文書罪行（見原判決第五
頁最後一行至第六頁第四行、第十八頁第四行、第五行）。然上
訴人於原審審理時對此已具狀辯稱：上訴人並非更正錯帳，而係
帳務人員之轉區行為，目的僅係單純使總帳平衡，以供總帳員、
收費股長、電費課長、會計課核對總帳，並無違誤或不法之情。
此觀證人楊永光於原審上訴審審理中曾陳稱：「（案發時任職何
職務？）案發當時與被告同在收費股」、「（你們電腦有無轉區
的設計？）有轉區的設計，在銀行代繳的客戶如果沒有扣到款，
就可以轉到候收或催收的部門，向用戶收錢，雖然轉來轉去，但
是欠費的總帳是相符的，這是轉收費戶區，就是轉區」、「（轉
區作業是允許的，也有規定嗎？）是允許的，規定在收費手冊上
」；另證人即案發當時上訴人之直屬主管王滄和於第一審調查時
亦證陳：「（不同戶區的帳款可否挪移？）規定沒有說不可以，
但是實際上作業若有虧損公司要我們賠，所以實際上我們都會挪
移，因為如果賠錢時不但自己要拿出來賠，還要寫報告，上級還
會處分，大家都只好私自賠或挪動多餘的帳款」各等語可證，且
台電公司之「收費手冊」，亦記載帳務人員有轉區作業權限，另
台電公司之「電費帳務管理系統（ＢＡＳ）作業手冊」上載作業
項目並包括轉區在內，故上訴人於八十五年三月十三日、同年月
二十一日所為之轉區行為，自係符合台電公司之規定而無登載不
實可言等語，並提出載有上述內容之台電公司「收費手冊」及「
電費帳務管理系統（ＢＡＳ）作業手冊」節影本為證（見原審上
更(一)卷第一三二頁至第一三四頁、第一四一頁、第一四二頁）。
而依卷內資料，證人楊永光、王滄和亦確曾為如前開所示之證詞
（見第一審卷第七十二頁；原審上訴字卷第一五０頁至第一五二
頁）。依上綜合而觀，上訴人所為前揭辯解，似非全然無據。真
相如何？攸關上訴人所為是否成立行使公務員職務上登載不實公
文書罪行，與上訴人之利益有重大關係，客觀上自有調查之必要
。原審未深入詳予查明，並於理由內為必要之敘述，遽行判決，
並嫌調查未盡及理由不備。上訴意旨執此指摘原判決不當，非無
理由，應認原判決仍有撤銷發回更審之原因。
據上論結，應依刑事訴訟法第三百九十七條、第四百零一條，判
決如主文。
中　　華　　民　　國　九十四　年　　五　　月　二十六　日
                      最高法院刑事第十二庭
                          審判長法官  謝　俊　雄
                                法官  陳　世　雄
                                法官  蘇　振　堂
                                法官  吳　信　銘
                                法官  徐　文　亮
      本件正本證明與原本無異
                                      書  記  官
中　　華　　民　　國　九十四　年　　五　　月　三十一　日
                                                      Ｌ
